ACORDAO-COMPLETO-2462072

ACÓRDÃO 5870/2021 ATA 10/2021 - SEGUNDA CÂMARA

VISTOS, relatados e discutidos estes autos de pensões militares concedidas pelo Comando da Aeronáutica às beneficiárias acima indicadas;
	ACORDAM os Ministros do Tribunal de Contas da União, reunidos em sessão da 2ª Câmara, diante das razões expostas pelo Relator, com fundamento no art. 71, inciso III, da Constituição Federal e nos arts. 1º, inciso V, 39, inciso II, e 45 da Lei 8.443/1992, em:
	9.1 considerar legais os atos de concessão de pensão de Alba Eleonora Bernardino Laurentino (XXX.982.097-XX) ; Alda Elizange Bernardino Laurentino Augusto (XXX.011.047-XX) ; Andrea Lacerda de Araujo Lima (XXX.155.247-XX) ; Cristina Bissa Nogueira (XXX.386.037-XX) ; Gisela Cabral Sampaio de Lacerda (XXX.779.741-XX) ; Jacira Penha Torres Freitas (XXX.348.217-XX) ; Jaira Rodrigues dos Santos (XXX.792.727-XX) ; Maria Helena Frutuoso de Lucena (XXX.425.527-XX) e Maria Ligia dos Santos Silva (XXX.378.597-XX) , concedendo-lhes os registros.
	9.2. considerar ilegais os atos de concessão de pensão de Dalvanize Alves de Souza (XXX.632.541-XX) ; Marlene Maria Campos de Souza (XXX.609.797-XX) ; Rita de Fatima Macana Fernandes (XXX.255.907-XX) e Theodora Santos de Cerqueira (XXX.454.747-XX) , recusando-lhes os registros;
	9.3. dispensar o ressarcimento das quantias indevidamente recebidas de boa-fé pelas interessadas, consoante o disposto no Enunciado 106 da Súmula da Jurisprudência do TCU;
	9.4. determinar ao Comando da Marinha que:
	9.4.1. faça cessar, no prazo de 15 (quinze) dias, contado a partir da ciência desta deliberação, os pagamentos decorrentes dos atos impugnados, sob pena de responsabilidade solidária da autoridade administrativa omissa, consoante disposto nos arts. 71, inciso IX, da Constituição Federal, e 262 do Regimento Interno desta Corte;
	9.4.2. emita, no prazo de 30 (trinta) dias, novos atos de concessão da pensão de Dalvanize Alves de Souza (XXX.632.541-XX) ; Marlene Maria Campos de Souza (XXX.609.797-XX) ; Rita de Fatima Macana Fernandes (XXX.255.907-XX) e Theodora Santos de Cerqueira (XXX.454.747-XX) , com fulcro no art. 19, §3º, da Instrução Normativa 78/2018, escoimados da irregularidade verificada;
	9.4.3. comunique às interessadas sobre o teor desta decisão, alertando-as de que o efeito suspensivo proveniente da interposição de eventuais recursos não as eximirá da obrigação de devolver os valores percebidos indevidamente após a notificação do presente acórdão, caso os recursos não sejam providos;
	9.5. determinar à Secretaria de Fiscalização de Pessoal que monitore o cumprimento das medidas indicadas no subitem 9.4., representando a este Tribunal, caso necessário.

Atos de Pensão militar enviados ao TCU pela unidade de controle interno Centro de Controle Interno da Marinha, para fins de análise e julgamento

Segunda Câmara

Comando da Marinha.

3. Interessados/Responsáveis:
3.1. Interessadas: Alba Eleonora Bernardino Laurentino (XXX.982.097-XX); Alda Elizange Bernardino Laurentino Augusto (XXX.011.047-XX); Andrea Lacerda de Araujo Lima (XXX.155.247-XX); Cristina Bissa Nogueira (XXX.386.037-XX); Dalvanize Alves de Souza (XXX.632.541-XX); Gisela Cabral Sampaio de Lacerda (XXX.779.741-XX); Jacira Penha Torres Freitas (XXX.348.217-XX); Jaira Rodrigues dos Santos (XXX.792.727-XX); Maria Helena Frutuoso de Lucena (XXX.425.527-XX); Maria Ligia dos Santos Silva (XXX.378.597-XX); Marlene Maria Campos de Souza (XXX.609.797-XX); Rita de Fatima Macana Fernandes (XXX.255.907-XX); Theodora Santos de Cerqueira (XXX.454.747-XX).

13.1. Ministros presentes: Bruno Dantas (Presidente), Augusto Nardes, Aroldo Cedraz (Relator) e Raimundo Carreiro.
13.2. Ministros-Substitutos presentes: Marcos Bemquerer Costa e André Luís de Carvalho.

AROLDO CEDRAZ

Transcrevo abaixo a instrução de Secretaria de Fiscalização de Pessoal - Sefip, peça 13, que obteve anuência de seus dirigentes, peça 14.
"Trata-se de atos de pensão militar, submetidos, para fins de registro, à apreciação do Tribunal de Contas da União (TCU) , de acordo com o art. 71, inciso III, da Constituição Federal.  Os atos foram cadastrados e disponibilizados ao TCU por intermédio do Sistema e-Pessoal, na forma do art. 2º e 4º da Instrução Normativa TCU 78/2018.
Os atos desse processo pertencem às seguintes unidades:
Unidade emissora: COMANDO DA MARINHA.
Unidade cadastradora: SERVIÇO DE INATIVOS E PENSIONISTAS DA MARINHA.
Subunidade cadastradora: SVPM - Pensão Militar.
EXAME TÉCNICO
Procedimentos aplicados
Os procedimentos para exame, apreciação e registro de atos de pessoal encontram-se estabelecidos na Instrução Normativa TCU 78/2018 e na Resolução TCU 206/2007. Essas normas dispõem que os atos de pessoal disponibilizados por meio do e-Pessoal devem ser submetidos previamente a críticas automatizadas, com base em parâmetros predefinidos.
As críticas das informações cadastradas na etapa de coleta do ato foram elaboradas e validadas levando-se em conta as peculiaridades de cada ato. Os itens verificados nessa etapa são inerentes a dados cadastrais, fundamentos legais, mapa de tempo, ficha financeira, assim como eventuais ocorrências de acumulação. Trata-se de verificações abrangentes, minuciosas e precisas e sem a necessidade de ação humana e, portanto, menos suscetível a falhas. As críticas aplicadas estão discriminadas no sistema, no Menu e-Pessoal, opção "Crítica", que podem ser acessadas mediante concessão de perfil específico a servidores do TCU responsáveis pela análise.
Além das críticas automatizadas, há verificação humana adicional no caso de haver alertas do sistema ou informações não formatadas, como esclarecimentos do gestor ou do controle interno.  
As críticas também consideram os registros do Sistema Integrado de Administração de Recursos Humanos (Siape) . O Siape disponibiliza informações atualizadas sobre as parcelas que integram os proventos, diferentemente, portanto, do e-Pessoal, que informa as parcelas no momento do registro do ato. 
Essa confrontação com o Siape fornece uma visão atual e verdadeira da situação, o que permite descaracterizar irregularidades e inconsistências que, embora constantes do e-Pessoal, já foram corrigidas.
As verificações detectadas nos atos encontram-se discriminadas na aba de pendências de cada ato no sistema e-Pessoal, bem como nos espelhos dos atos contemplados por esta instrução.
Exame das Constatações
Ato: 95524/2019 - Interessado: LUIZ BRANDAO DE SOUZA - CPF: XXX.243.941-XX
Beneficiário: DALVANIZE ALVES DE SOUZA - CPF: XXX.632.541-XX - Cônjuge
Parecer do Controle Interno: considerar o ato Legal.
Por intermédio de análises realizadas por esta Unidade Técnica no presente ato, não se constatou irregularidade que obste a chancela pela legalidade.
Encaminhamento do ato: 
Considerar LEGAL e conceder registro do ato de LUIZ BRANDAO DE SOUZA. 
Ato: 96193/2019 - Interessado: JOSE LUIZ RODRIGUES DOS SANTOS - CPF: XXX.180.977-XX
Beneficiário: JAIRA RODRIGUES DOS SANTOS - CPF: XXX.792.727-XX - Cônjuge
Parecer do Controle Interno: considerar o ato Legal.
Por intermédio de análises realizadas por esta Unidade Técnica no presente ato, não se constatou irregularidade que obste a chancela pela legalidade.
Encaminhamento do ato: 
Considerar LEGAL e conceder registro do ato de JOSE LUIZ RODRIGUES DOS SANTOS. 
Ato: 96249/2019 - Interessado: JOSE SEVERIANO DE LUCENA - CPF: XXX.629.617-XX
Beneficiário: MARIA HELENA FRUTUOSO DE LUCENA - CPF: XXX.425.527-XX - Cônjuge
Parecer do Controle Interno: considerar o ato Legal.
Por intermédio de análises realizadas por esta Unidade Técnica no presente ato, não se constatou irregularidade que obste a chancela pela legalidade.
Encaminhamento do ato: 
Considerar LEGAL e conceder registro do ato de JOSE SEVERIANO DE LUCENA. 
Ato: 96275/2019 - Interessado: JECI MANOEL DE CERQUEIRA - CPF: XXX.721.797-XX
Beneficiário: THEODORA SANTOS DE CERQUEIRA - CPF: XXX.454.747-XX - Cônjuge
Parecer do Controle Interno: considerar o ato Legal.
Por intermédio de análises realizadas por esta Unidade Técnica no presente ato, não se constatou irregularidade que obste a chancela pela legalidade.
Encaminhamento do ato: 
Considerar LEGAL e conceder registro do ato de JECI MANOEL DE CERQUEIRA. 
Ato: 96309/2019 - Interessado: WALTER PINHEIRO DE VERAS FREITAS - CPF: XXX.887.907-XX
Beneficiário: JACIRA PENHA TORRES FREITAS - CPF: XXX.348.217-XX - Cônjuge
Parecer do Controle Interno: considerar o ato Legal.
Por intermédio de análises realizadas por esta Unidade Técnica no presente ato, não se constatou irregularidade que obste a chancela pela legalidade.
Encaminhamento do ato: 
Considerar LEGAL e conceder registro do ato de WALTER PINHEIRO DE VERAS FREITAS. 
Ato: 96502/2019 - Interessado: PAULO ROBERTO GONCALVES SAMPAIO DE LACERDA - CPF: XXX.704.767-XX
Beneficiários: CRISTINA BISSA NOGUEIRA - CPF: XXX.386.037-XX - Companheiro (a) ; GISELA CABRAL SAMPAIO DE LACERDA - CPF: XXX.779.741-XX - Filho (a) e ANDREA LACERDA DE ARAUJO LIMA - CPF: XXX.155.247-XX - Filho (a) 
Parecer do Controle Interno: considerar o ato Legal.
Por intermédio de análises realizadas por esta Unidade Técnica no presente ato, não se constatou irregularidade que obste a chancela pela legalidade.
Encaminhamento do ato: 
Considerar LEGAL e conceder registro do ato de PAULO ROBERTO GONCALVES SAMPAIO DE LACERDA. 
Ato: 96534/2019 - Interessado: JOSE FERNANDES DA SILVA - CPF: XXX.404.987-XX
Beneficiário: RITA DE FATIMA MACANA FERNANDES - CPF: XXX.255.907-XX - Cônjuge
Parecer do Controle Interno: considerar o ato Legal.
Por intermédio de análises realizadas por esta Unidade Técnica no presente ato, não se constatou irregularidade que obste a chancela pela legalidade.
Encaminhamento do ato: 
Considerar LEGAL e conceder registro do ato de JOSE FERNANDES DA SILVA. 
Ato: 96572/2019 - Interessado: DENIVALDO PEREIRA DE SOUZA - CPF: XXX.559.127-XX
Beneficiário: MARLENE MARIA CAMPOS DE SOUZA - CPF: XXX.609.797-XX - Cônjuge
Parecer do Controle Interno: considerar o ato Legal.
Por intermédio de análises realizadas por esta Unidade Técnica no presente ato, não se constatou irregularidade que obste a chancela pela legalidade.
Encaminhamento do ato: 
Considerar LEGAL e conceder registro do ato de DENIVALDO PEREIRA DE SOUZA. 
Ato: 96791/2019 - Interessado: ANTONIO LAURENTINO FILHO - CPF: XXX.534.637-XX
Beneficiários: ALDA ELIZANGE BERNARDINO LAURENTINO AUGUSTO - CPF: XXX.011.047-XX - Filho (a) e ALBA ELEONORA BERNARDINO LAURENTINO - CPF: XXX.982.097-XX - Filho (a) 
Parecer do Controle Interno: considerar o ato Legal.
Por intermédio de análises realizadas por esta Unidade Técnica no presente ato, não se constatou irregularidade que obste a chancela pela legalidade.
Encaminhamento do ato: 
Considerar LEGAL e conceder registro do ato de ANTONIO LAURENTINO FILHO. 
Ato: 96980/2019 - Interessado: JOSIAS SANTANA DA SILVA - CPF: XXX.977.627-XX
Beneficiário: MARIA LIGIA DOS SANTOS SILVA - CPF: XXX.378.597-XX - Cônjuge
Parecer do Controle Interno: considerar o ato Legal.
Por intermédio de análises realizadas por esta Unidade Técnica no presente ato, não se constatou irregularidade que obste a chancela pela legalidade.
Encaminhamento do ato: 
Considerar LEGAL e conceder registro do ato de JOSIAS SANTANA DA SILVA. 
CONCLUSÃO
A abrangência e a profundidade das verificações levadas a efeito fundamentam convicção de que os atos 96980/2019, 96502/2019, 96572/2019, 96193/2019, 96791/2019, 96309/2019, 96275/2019, 96534/2019, 96249/2019 e 95524/2019 podem ser apreciados pela legalidade, em razão de não terem sido encontradas irregularidades nos atos, de acordo com o item Exame das Constatações desta instrução.
PROPOSTA DE ENCAMINHAMENTO
Ante o exposto, com fundamento no art. 71, inciso III, da Constituição Federal, no art. 1º, inciso V, e art. 39, incisos I e II, da Lei 8.443/1992, no art. 260 do Regimento Interno do Tribunal de Contas da União, propõe-se: 
Considerar  LEGAIS e conceder o registro dos atos de JOSIAS SANTANA DA SILVA, PAULO ROBERTO GONCALVES SAMPAIO DE LACERDA, DENIVALDO PEREIRA DE SOUZA, JOSE LUIZ RODRIGUES DOS SANTOS, ANTONIO LAURENTINO FILHO, WALTER PINHEIRO DE VERAS FREITAS, JECI MANOEL DE CERQUEIRA, JOSE FERNANDES DA SILVA, JOSE SEVERIANO DE LUCENA e LUIZ BRANDAO DE SOUZA.
Anexo I - Dados do Ato
Ato: 95524/2019 - servidor/instituidor: LUIZ BRANDAO DE SOUZA - CPF: XXX.243.941-XX 
Cargo: 2º Sargento - Matrícula no órgão 58623141 - 18/06/2019
Fundamento: PMIL-1 - Pensão militar correspondente ao soldo do posto ou graduação de contribuição do militar, desde que satisfeitas condições necessárias.
Pensionistas
DALVANIZE ALVES DE SOUZA - CPF: XXX.632.541-XX - Cônjuge
Sexo: Feminino - Dt.Nasc.: 29/05/1941
Início: 18/06/2019 - Término: 
Fundamento da pensão: BPMIL-10 - Pensão militar de primeira ordem de prioridade para cônjuge.
Parecer do Controle Interno: Legal
Atos com o mesmo CPF
	Num. Ato
	Tipo
	UJ
	Cargo
	Jornada
	Dt.inicial
	Dt.final
	TC
	Julgamento

	3463/2018
	Reforma
	COMANDO DA MARINHA
	2º Sargento
		11/04/2016
			LEGAL

	SISAC-10637508-07-1995-001652-8
	CONCESSÃO DE REFORMA
		SEGUNDO SARGENTO (MAR.) 
		18/08/1994
		Processo 007.254/1996-2
	LEGAL

	SISAC-10345906-02-1995-005816-0
	DESLIGAMENTO
		SEGUNDO SARGENTO (MAR.) 
		18/08/1994
			
Ato: 96193/2019 - servidor/instituidor: JOSE LUIZ RODRIGUES DOS SANTOS - CPF: XXX.180.977-XX 
Cargo: Suboficial - Matrícula no órgão 75107830 - 19/06/2019
Fundamento: PMIL-1 - Pensão militar correspondente ao soldo do posto ou graduação de contribuição do militar, desde que satisfeitas condições necessárias.
Pensionistas
JAIRA RODRIGUES DOS SANTOS - CPF: XXX.792.727-XX - Cônjuge
Sexo: Feminino - Dt.Nasc.: 16/06/1960
Início: 19/06/2019 - Término: 
Fundamento da pensão: BPMIL-10 - Pensão militar de primeira ordem de prioridade para cônjuge.
Parecer do Controle Interno: Legal
Atos com o mesmo CPF
	Num. Ato
	Tipo
	UJ
	Cargo
	Jornada
	Dt.inicial
	Dt.final
	TC
	Julgamento

	SISAC-10637508-07-2014-000285-4
	CONCESSÃO DE REFORMA
		SUBOFICIAL (MAR.) 
		23/03/2013
		Processo 023.693/2014-2
	LEGAL

Ato: 96249/2019 - servidor/instituidor: JOSE SEVERIANO DE LUCENA - CPF: XXX.629.617-XX 
Cargo: Cabo - Matrícula no órgão 59107766 - 07/07/2019
Fundamento: PMIL-1 - Pensão militar correspondente ao soldo do posto ou graduação de contribuição do militar, desde que satisfeitas condições necessárias.
Pensionistas
MARIA HELENA FRUTUOSO DE LUCENA - CPF: XXX.425.527-XX - Cônjuge
Sexo: Feminino - Dt.Nasc.: 10/03/1948
Início: 07/07/2019 - Término: 
Fundamento da pensão: BPMIL-10 - Pensão militar de primeira ordem de prioridade para cônjuge.
Parecer do Controle Interno: Legal
Atos com o mesmo CPF
	Num. Ato
	Tipo
	UJ
	Cargo
	Jornada
	Dt.inicial
	Dt.final
	TC
	Julgamento

	SISAC-10345906-02-1997-003816-6
	DESLIGAMENTO
		CABO ENGAJADO (MAR.) 
		18/10/1995
			
	SISAC-10637508-07-1997-000952-3
	CONCESSÃO DE REFORMA
		CABO ENGAJADO (MAR.) 
		18/10/1995
		Processo 854.182/1997-7
	LEGAL

	SISAC-10001581-07-2015-000043-4
	CONCESSÃO DE REFORMA
		CABO ENGAJADO (MAR.) 
		09/10/2008
		Processo 027.346/2015-3
	LEGAL

Ato: 96275/2019 - servidor/instituidor: JECI MANOEL DE CERQUEIRA - CPF: XXX.721.797-XX 
Cargo: 1º Sargento - Matrícula no órgão 54154464 - 17/07/2019
Fundamento: PMIL-1 - Pensão militar correspondente ao soldo do posto ou graduação de contribuição do militar, desde que satisfeitas condições necessárias.
Pensionistas
THEODORA SANTOS DE CERQUEIRA - CPF: XXX.454.747-XX - Cônjuge
Sexo: Feminino - Dt.Nasc.: 01/04/1943
Início: 17/07/2019 - Término: 
Fundamento da pensão: BPMIL-10 - Pensão militar de primeira ordem de prioridade para cônjuge.
Parecer do Controle Interno: Legal
Atos com o mesmo CPF
	Num. Ato
	Tipo
	UJ
	Cargo
	Jornada
	Dt.inicial
	Dt.final
	TC
	Julgamento

	81132/2018
	Reforma
	COMANDO DA MARINHA
	1º Sargento
		23/01/1989
			PREJUDICADO POR PERDA DE OBJETO

	81334/2018
	Reforma
	COMANDO DA MARINHA
	1º Sargento
		21/11/2011
			LEGAL

Ato: 96309/2019 - servidor/instituidor: WALTER PINHEIRO DE VERAS FREITAS - CPF: XXX.887.907-XX 
Cargo: 2º Sargento - Matrícula no órgão 54208637 - 11/07/2019
Fundamento: PMIL-1 - Pensão militar correspondente ao soldo do posto ou graduação de contribuição do militar, desde que satisfeitas condições necessárias.
Pensionistas
JACIRA PENHA TORRES FREITAS - CPF: XXX.348.217-XX - Cônjuge
Sexo: Feminino - Dt.Nasc.: 25/05/1938
Início: 11/07/2019 - Término: 
Fundamento da pensão: BPMIL-10 - Pensão militar de primeira ordem de prioridade para cônjuge.
Parecer do Controle Interno: Legal
Atos com o mesmo CPF
Não foram encontrados no Sisac ou e-Pessoal atos com o mesmo CPF do servidor instituidor.
Ato: 96502/2019 - servidor/instituidor: PAULO ROBERTO GONCALVES SAMPAIO DE LACERDA - CPF: XXX.704.767-XX 
Cargo: Capitão de Fragata - Matrícula no órgão 57.0008.24 - 07/05/2017
Fundamento: PMIL-1 - Pensão militar correspondente ao soldo do posto ou graduação de contribuição do militar, desde que satisfeitas condições necessárias.
Pensionistas
CRISTINA BISSA NOGUEIRA - CPF: XXX.386.037-XX - Companheiro (a) 
Sexo: Feminino - Dt.Nasc.: 04/06/1981
Início: 07/05/2019 - Término: 
Fundamento da pensão: BPMIL-11 - Pensão militar de primeira ordem de prioridade para companheiro (a) .
Parecer do Controle Interno: Legal
GISELA CABRAL SAMPAIO DE LACERDA - CPF: XXX.779.741-XX - Filho (a) 
Sexo: Feminino - Dt.Nasc.: 02/12/1965
Início: 07/05/2017 - Término: 
Fundamento da pensão: BPMIL-1 - Pensão militar de segunda ordem de prioridade para filha. (No caso em que o instituidor optou pela contribuição adicional para a Pensão Militar, no valor de 1,5% (um e meio por cento) sobre as parcelas que compõem a remuneração ou os proventos) .
Parecer do Controle Interno: Legal
ANDREA LACERDA DE ARAUJO LIMA - CPF: XXX.155.247-XX - Filho (a) 
Sexo: Feminino - Dt.Nasc.: 02/07/1976
Início: 07/05/2017 - Término: 
Fundamento da pensão: BPMIL-1 - Pensão militar de segunda ordem de prioridade para filha. (No caso em que o instituidor optou pela contribuição adicional para a Pensão Militar, no valor de 1,5% (um e meio por cento) sobre as parcelas que compõem a remuneração ou os proventos) .
Parecer do Controle Interno: Legal
Atos com o mesmo CPF
	Num. ato
	Tipo
	UJ
	Cargo
	Jornada
	Dt.inicial
	Dt.final
	TC
	Julgamento

	96260/2019
	Reforma
	COMANDO DA MARINHA
	Capitão de Fragata
		28/09/2002
			PREJUDICADO POR PERDA DE OBJETO

	96165/2019
	Reforma
	COMANDO DA MARINHA
	Capitão de Fragata
		30/09/1996
			PREJUDICADO POR PERDA DE OBJETO

	SISAC-10345906-02-1997-002976-0
	DESLIGAMENTO
		CAPITAO DE FRAGATA (MAR.) 
		30/09/1996
			
Ato: 96534/2019 - servidor/instituidor: JOSE FERNANDES DA SILVA - CPF: XXX.404.987-XX 
Cargo: 1º Sargento - Matrícula no órgão 60.1324.69 - 23/06/2019
Fundamento: PMIL-1 - Pensão militar correspondente ao soldo do posto ou graduação de contribuição do militar, desde que satisfeitas condições necessárias.
Pensionistas
RITA DE FATIMA MACANA FERNANDES - CPF: XXX.255.907-XX - Cônjuge
Sexo: Feminino - Dt.Nasc.: 28/08/1952
Início: 23/06/2019 - Término: 
Fundamento da pensão: BPMIL-10 - Pensão militar de primeira ordem de prioridade para cônjuge.
Parecer do Controle Interno: Legal
Atos com o mesmo CPF
	Num. Ato
	Tipo
	UJ
	Cargo
	Jornada
	Dt.inicial
	Dt.final
	TC
	Julgamento

	45297/2016
	Reforma
	COMANDO DA MARINHA
	1º Sargento
		17/08/2016
			LEGAL

	SISAC-10637508-07-1998-000568-5
	CONCESSÃO DE REFORMA
		PRIMEIRO SARGENTO (MAR.) 
		28/07/1997
		Processo 001.392/2002-0
	LEGAL

Ato: 96572/2019 - servidor/instituidor: DENIVALDO PEREIRA DE SOUZA - CPF: XXX.559.127-XX 
Cargo: Cabo - Matrícula no órgão 54.2415.37 - 13/07/2019
Fundamento: PMIL-1 - Pensão militar correspondente ao soldo do posto ou graduação de contribuição do militar, desde que satisfeitas condições necessárias.
Pensionistas
MARLENE MARIA CAMPOS DE SOUZA - CPF: XXX.609.797-XX - Cônjuge
Sexo: Feminino - Dt.Nasc.: 21/01/1941
Início: 13/07/2019 - Término: 
Fundamento da pensão: BPMIL-10 - Pensão militar de primeira ordem de prioridade para cônjuge.
Parecer do Controle Interno: Legal
Atos com o mesmo CPF
	Num. Ato
	Tipo
	UJ
	Cargo
	Jornada
	Dt.inicial
	Dt.final
	TC
	Julgamento

	SISAC-10637508-07-1994-001121-2
	CONCESSÃO DE REFORMA
		CABO ENGAJADO (MAR.) 
		12/07/1991
		Processo 021.596/1994-8
	LEGAL COM RECOMENDAÇÃO

	SISAC-10637508-07-2010-001160-7
	CONCESSÃO DE REFORMA
		CABO ENGAJADO (MAR.) 
		04/11/2004
		Processo 028.148/2010-0
	LEGAL

Ato: 96791/2019 - servidor/instituidor: ANTONIO LAURENTINO FILHO - CPF: XXX.534.637-XX 
Cargo: Suboficial - Matrícula no órgão 50.0967.37 - 16/12/1996
Fundamento: PMIL-1 - Pensão militar correspondente ao soldo do posto ou graduação de contribuição do militar, desde que satisfeitas condições necessárias.
Pensionistas
ALDA ELIZANGE BERNARDINO LAURENTINO AUGUSTO - CPF: XXX.011.047-XX - Filho (a) 
Sexo: Feminino - Dt.Nasc.: 01/05/1969
Início: 16/06/2019 - Término: 
Fundamento da pensão: BPMIL-31 - Pensão militar de segunda ordem de prioridade para filha
Parecer do Controle Interno: Legal
ALBA ELEONORA BERNARDINO LAURENTINO - CPF: XXX.982.097-XX - Filho (a) 
Sexo: Feminino - Dt.Nasc.: 01/10/1966
Início: 16/06/2019 - Término: 
Fundamento da pensão: BPMIL-31 - Pensão militar de segunda ordem de prioridade para filha
Parecer do Controle Interno: Legal
Atos com o mesmo CPF
	Num. Ato
	Tipo
	UJ
	Cargo
	Jornada
	Dt.inicial
	Dt.final
	TC
	Julgamento

	SISAC-10345906-02-1997-002721-0
	DESLIGAMENTO
		SUBOFICIAL (MAR.) 
		16/12/1996
			
	SISAC-10637508-08-1998-000394-1
	CONCESSÃO DE PENSÃO MILITAR
		SUBOFICIAL (MAR.) 
		16/12/1996
		Processo 002.756/2006-2
	LEGAL

Ato: 96980/2019 - servidor/instituidor: JOSIAS SANTANA DA SILVA - CPF: XXX.977.627-XX 
Cargo: Cabo - Matrícula no órgão 64.1208.64 - 04/07/2019
Fundamento: PMIL-1 - Pensão militar correspondente ao soldo do posto ou graduação de contribuição do militar, desde que satisfeitas condições necessárias.
Pensionistas
MARIA LIGIA DOS SANTOS SILVA - CPF: XXX.378.597-XX - Cônjuge
Sexo: Feminino - Dt.Nasc.: 15/09/1944
Início: 04/07/2019 - Término: 
Fundamento da pensão: BPMIL-10 - Pensão militar de primeira ordem de prioridade para cônjuge.
Parecer do Controle Interno: Legal
Atos com o mesmo CPF
	Num. Ato
	Tipo
	UJ
	Cargo
	Jornada
	Dt.inicial
	Dt.final
	TC
	Julgamento

	SISAC-10637508-07-2004-000095-7
	CONCESSÃO DE REFORMA
		CABO ENGAJADO (MAR.) 
		14/11/2001
		Processo 019.369/2005-6
	LEGAL

Anexo II - Detalhamento das inconsistências encontradas 
Quadro resumo de ocorrências
	Núm.ato
	Nome instituidor
	Regime jurídico
	Propostas de mérito
	Inconsistências encontradas
	Qtde incon.

				Controle interno
	Sefip/
TCU
		
	95524/2019
	LUIZ BRANDAO DE SOUZA
		Legal
	Legal
	-
	-

	96193/2019
	JOSE LUIZ RODRIGUES DOS SANTOS
		Legal
	Legal
	-
	-

	96249/2019
	JOSE SEVERIANO DE LUCENA
		Legal
	Legal
	-
	-

	96275/2019
	JECI MANOEL DE CERQUEIRA
		Legal
	Legal
	-
	-

	96309/2019
	WALTER PINHEIRO DE VERAS FREITAS
		Legal
	Legal
	-
	-

	96502/2019
	PAULO ROBERTO GONCALVES SAMPAIO DE LACERDA
		Legal
	Legal
	-
	-

	96534/2019
	JOSE FERNANDES DA SILVA
		Legal
	Legal
	-
	-

	96572/2019
	DENIVALDO PEREIRA DE SOUZA
		Legal
	Legal
	-
	-

	96791/2019
	ANTONIO LAURENTINO FILHO
		Legal
	Legal
	-
	-

	96980/2019
	JOSIAS SANTANA DA SILVA
		Legal
	Legal"
	-
	-

2.	Transcrevo abaixo o parecer da lavra do Procurador Rodrigo Medeiros de Lima, em que discorda parcialmente da Sefip, peça 17.
	"Trata-se de processo consolidado com dez atos de pensão militar emitidos pelo Ministério da Defesa - Comando da Marinha.
2.	Após aplicação das críticas automáticas a Sefip propôs a legalidade e registro dos atos (peças 13-14) .
3.	Desde logo, este representante do Ministério Público de Contas da União anui à proposta da unidade técnica, exceto em relação aos atos às peças 2, 5, 8 e 9, pelos motivos a seguir expostos.
4.	O ato à peça 2 trata da concessão inicial da pensão militar instituída por Luiz Brandão de Souza em benefício da viúva Dalvanize Alves de Souza. O ex-militar ocupava na ativa o posto de Segundo Sargento e foi transferido para a reserva remunerada contando com mais de 30 anos de serviço. Em razão disso, os proventos da reserva passaram a ser calculados tendo por referência o posto de Primeiro Sargento, com fundamento no art. 50, inciso II, da Lei 6.880/1980. A concessão inicial da reforma, por impedimento de idade de permanência na reserva, manteve os proventos calculados com base no posto de Primeiro Sargento. Posteriormente, os proventos de reforma passaram a ser calculados com base no posto de Segundo Tenente, por ter sido considerado definitivamente incapaz para o serviço ativo das Forças Armadas em face de invalidez permanente decorrente de doença especificada em lei (peça 16, p. 1-8) .
5.	O ato à peça 5 trata da concessão inicial da pensão militar instituída por Jeci Manoel de Cerqueira em benefício da viúva Theodora Santos de Cerqueira. O ex-militar ocupava na ativa o posto de Primeiro Sargento e foi transferido para a reserva remunerada contando com menos de 30 anos de serviço. Em razão disso, os proventos da reserva permaneceram sendo calculados tendo por referência o mesmo posto. A concessão inicial da reforma, por impedimento de idade de permanência na reserva, também manteve os proventos calculados com base no posto de Primeiro Sargento. Posteriormente, os proventos de reforma passaram a ser calculados com base no posto de Segundo Tenente, por ter sido considerado definitivamente incapaz para o serviço ativo das Forças Armadas em face de invalidez permanente decorrente de doença especificada em lei (peça 16, p. 9-20) .
6.	O ato à peça 8 trata da concessão inicial da pensão militar instituída por José Fernandes da Silva em benefício da viúva Rita de Fátima Macana Fernandes. O ex-militar ocupava na ativa o posto de Primeiro Sargento e foi transferido para a reserva remunerada contando com menos de 30 anos de serviço. Em razão disso, os proventos da reserva permaneceram sendo calculados tendo por referência o mesmo posto. A concessão inicial da reforma, por impedimento de idade de permanência na reserva, manteve os proventos calculados com base no posto de Primeiro Sargento. Posteriormente, os proventos de reforma passaram a ser calculados com base no posto de Segundo Tenente, por ter sido considerado definitivamente incapaz para o serviço ativo das Forças Armadas em face de invalidez permanente decorrente de doença especificada em lei (peça 16. p 21-28) .
7.	O ato à peça 9 trata da concessão inicial da pensão militar instituída por Denivaldo Pereira de Souza em benefício da viúva Marlene Maria Campos de Souza. O ato informa que ex-militar ocupava na ativa o posto de Cabo e foi transferido para a reserva remunerada contando com menos de 30 anos de serviço. Em razão disso, os proventos da reserva permaneceram sendo calculados tendo por referência o mesmo posto. A concessão inicial da reforma, por impedimento de idade de permanência na reserva, também manteve os proventos calculados com base no posto de Cabo. Posteriormente, os proventos de reforma passaram a ser calculados com base no posto de Terceiro Sargento, por ter sido considerado definitivamente incapaz para o serviço ativo das Forças Armadas em face de invalidez permanente decorrente de doença especificada em lei (peça 16. p 29-32) .
8.	Por meio do Acórdão 2.225/2019, da relatoria do Ministro Benjamin Zymler, o Plenário do Tribunal firmou o entendimento de que não há embasamento legal para o cálculo dos proventos de reforma tendo por referência dois postos acima daquele ostentado pelo militar na atividade, tampouco para a majoração do posto de referência do militar já reformado.
9.	A Lei 6.880/1980 trata do tema em seus artigos 50, 108 e 110. Da leitura desses dispositivos, observa-se que o benefício de "proventos calculados sobre o posto hierárquico imediato", seja em consequência de transferência para a inatividade contando com mais de 30 anos de serviço, conforme dispõe o art. 50 da Lei 6.880/1980, seja pelo motivo de o militar ter sido considerado inválido para o serviço militar, conforme art. 110 da mesma lei, somente pode ser calculado com base no soldo correspondente ao grau hierárquico imediato ao que possuir ou que possuía na ativa. E, como dito acima, tal benefício não alcança militar já reformado.
10.	É nesse sentido a jurisprudência do Superior Tribunal de Justiça (grifos inseridos) :
ADMINISTRATIVO. MILITAR. REFORMA. ALTERAÇÃO DE BENEFÍCIO. INCAPACIDADE SUPERVENIENTE. ART. 110, § 1º C/C ART. 108, V, DA LEI 6.880/80. MILITARES DA ATIVA OU RESERVA REMUNERADA. RESTRIÇÃO. MILITAR JÁ REFORMADO. IMPOSSIBILIDADE. 
1. A reforma do militar com a remuneração calculada com base no soldo correspondente ao grau hierárquico imediato ao que possuir ou que possuía na ativa, nos termos do art. 110, § 1º, c/c o art. 108, V, da Lei 6.880/80, restringe-se aos militares da ativa ou reserva remunerada, na exata disposição do caput do art. 110, não sendo possível a concessão de tal benesse àqueles militares já reformados. 
2. Recurso especial não provido. (REsp 1.340.075/CE, Rel. Min. Castro Meira, Segunda Turma, julgado em 9/4/2013, DJe de 15/4/2013) 
11.	No caso concreto, as informações dos atos às peças 2, 5, 8 e 9, e os elementos insertos à peça 16, não deixam dúvidas de que os instituidores obtiveram melhorias em seus proventos em dois ou mais graus hierárquicos superiores ao ocupado na ativa, alcançando militares já reformados, em desacordo com a citada legislação de regência, com o entendimento do Tribunal firmado no Acórdão 2225/2019-TCU-Plenário e com a jurisprudência do STJ, situação que macula os proventos das pensões.
12.	Ante o exposto, opinamos pela ilegalidade e negativa de registro dos atos de pensão militar instituídas por Luiz Brandão de Souza (peça 2) , Jeci Manoel de Cerqueira (peça 5) , José Fernandes da Silva (peça 8) e Denivaldo Pereira de Souza (peça 9) .
13.	Registra-se, por fim, que os atos questionados foram enviados ao TCU em outubro de 2019, de modo que podem ser apreciados, uma vez que ainda não houve o decurso do prazo de cinco anos fixado pelo Supremo Tribunal Federal (STF) , no âmbito do Recurso Extraordinário (RE) 636.553, para a apreciação dos atos sujeitos a registro, contados da chegada dos atos ao Tribunal."
	É o Relatório.

não há.

Procurador Rodrigo Medeiros de Lima.

PESSOAL. PENSÃO MILITAR. ATRIBUIÇÃO, NA PENSÃO, DE VANTAGEM PREVISTA NO ART. 110 DA LEI 6.880/1980, CONCEDIDA APÓS A REFORMA A ALGUNS DOS INSTITUIDORES. ILEGALIDADE DAS PENSÕES POR ELES INSTITUÍDAS, COM NEGATIVA DE REGISTRO. LEGALIDADE DOS DEMAIS ATOS. DETERMINAÇÕES.

PENSÃO MILITAR (PMIL)

Secretaria de Fiscalização de Integridade de Atos e Pagamentos de Pessoal e de Benefícios Sociais (Sefip).

Cuidam os autos de atos de concessão de pensão militar em favor de Alba Eleonora Bernardino Laurentino; Alda Elizange Bernardino Laurentino Augusto; Andrea Lacerda de Araujo Lima; Cristina Bissa Nogueira; Dalvanize Alves de Souza; Gisela Cabral Sampaio de Lacerda; Jacira Penha Torres Freitas; Jaira Rodrigues dos Santos; Maria Helena Frutuoso de Lucena; Maria Ligia dos Santos Silva; Marlene Maria Campos de Souza; Rita de Fatima Macana Fernandes; e Theodora Santos de Cerqueira, emitidos pelo Comando da Marinha.
Consigno, inicialmente, que os atos ingressaram neste Tribunal há menos do que os cinco anos estabelecidos pelo Supremo Tribunal Federal (RE 636.553/RS - Tema 445 de repercussão geral) , e referendados por esta Corte (Acórdão 122/2021-TCU-Plenário, rel. Min. Walton Alencar Rodrigues) , para a concessão de registro tácito.
A Secretaria de Fiscalização de Pessoal - Sefip, em pareceres uniformes, peças 12/13, propôs considerar legais os atos e conceder-lhes o registro.
O Ministério Público junto ao TCU - MPTCU concordou com a proposta da unidade técnica, à exceção dos atos de pensão instituída por Luiz Brandão de Souza, em benefício de Dalvanize Alves de Souza; Jeci Manoel de Cerqueira, em benefício de Theodora Santos de Cerqueira; José Fernandes da Silva, em benefício de Rita de Fátima Macana Fernandes; e Denivaldo Pereira de Souza, em benefício de Marlene Maria Campos de Souza, uma vez que derivaram de atos de alteração de reforma por meio dos quais os instituidores foram agraciados com proventos referentes a dois postos/graduações acima daqueles que ocupavam na atividade, sem que exista previsão legal para tanto.
De plano, concordo integralmente com a proposta formulada pela MPTCU, razão pela qual acolho o parecer da lavra do Procurador Rodrigo Medeiros de Lima adotando seus fundamentos como razões de decidir, sem prejuízo de tecer os breves comentários a seguir.
Esta Corte de Contas, a partir da prolação do Acórdão 2225/2019-TCU-Plenário, da relatoria do Min. Benjamin Zymler, passou a entender que não há previsão legal para que um militar, já reformado, seja agraciado com outra reforma que venha a majorar os proventos inicialmente deferidos. Pacificou-se, então, o entendimento de que a melhoria prevista no referido dispositivo não se aplica ao militar que já se encontrava reformado no momento da invalidez.
De fato, ao analisar o caput do art. 110 da Lei 6.880/1980, com a redação dada pela Lei 7.580/1986, percebe-se que a melhoria de remuneração se aplica somente aos militares da ativa ou da reserva remunerada e deve ser calculada sempre com base no soldo correspondente ao grau hierárquico que o militar possuía na ativa.
Tal exegese alinhou o entendimento desta Corte com a jurisprudência do Superior Tribunal de Justiça acerca da matéria, proferida nos autos do Recurso Especial 1.784.347/RS, relatado pelo Ministro Herman Benjamin.
Assim, considerando que os instituidores das pensões militares Luiz Brandão de Souza, Jeci Manoel de Cerqueira, José Fernandes da Silva e Denivaldo Pereira de Souza já se encontravam reformados quando foram acometidos da invalidez permanente, as pensões concedidas às suas respectivas beneficiárias não possuem amparo legal ou jurisprudencial, o que enseja o julgamento pela ilegalidade dos atos. Os demais atos, entretanto, devem ser julgados legais e registrados.
	Em face do exposto, VOTO por que o Tribunal adote a minuta de Acórdão que submeto à apreciação deste Colegiado.
	TCU, Sala das Sessões Ministro Luciano Brandão Alves de Souza, em 6 de abril de 2021.
AROLDO CEDRAZ
Relator